臺灣苗栗地方法院刑事判決　　　　　　　 92年度訴字第287號
公　訴　人　臺灣苗栗地方法院檢察署檢察官
被　　　告　乙○○
指定辯護人　本院公設辯護人　丙○○
上列被告因傷害致死案件，經檢察官提起公訴 （92年度偵字第3
343號），本院判決如下：
    主  文
本件公訴不受理。
　　理  由
壹、本件檢察官起訴的犯罪事實及法條：
一、起訴事實：
    被告乙○○於民國88年9 月23日下午6 時左右，至苗栗縣後
    龍鎮大山里大山1 號附近空地之貨櫃屋找洪榮信，惟洪榮信
    不在，正好洪榮信之同事即黃金澤騎機車返回該處，乙○○
    即詢問當時似有酒意的黃金澤有無碰見「阿信」，黃金澤大
    聲回答「沒有啦」，乙○○認為黃金澤口氣不好，即質以「
    你那麼大聲做什麼」，黃金澤回稱「不然你要怎樣」，乙○○也回稱「不然你想怎樣」。黃金澤立即將機車架好，下車
    推乙○○一把，雙方即各基於傷害之犯意，互相徒手毆打對
    方。約互毆2 、3 分鐘後，黃金澤從貨櫃屋旁邊之草叢拾起
    木棒一支，並持該木棒毆打乙○○，乙○○被打好幾下後，
    以左手背擋木棒，並用右手搶下木棒，搶得木棒後，即氣憤
    地以該木棒自右上方毆打黃金澤之頭部約7 、8 下，黃金澤
    也有以雙手抵擋，並欲再與乙○○毆打，經乙○○用右手猛
    推黃金澤之上身，黃金澤往後跌倒，乙○○即騎機車離去。
    嗣經不詳民眾報案，由消防隊救護車送黃金澤至行政院衛生
    署苗栗醫院急救，惟黃金澤仍因外傷性顱腦鈍力損傷、右側
    硬腦膜下腔血腫，致多重器官衰竭，於88年9 月27日16時6
    分，不治死亡。
二、起訴法條：刑法第277條第2項的傷害致死罪嫌。
貳、公訴不受理的理由：
一、法律依據：
（一）刑事訴訟法第303 條第3 款規定：告訴乃論之罪，未經告
      訴者，應諭知不受理之判決。
（二）刑法第287 條規定：刑法第277 條第1 項之罪，須告訴乃
      論。
（三）刑法第277 條規定：傷害人之身體或健康者，處3 年以下
      有期徒刑、拘役或1,000 元以下罰金。
二、本案事實認定與證據取捨：
（一）本案之所以為不受理判決，是因為經本院審理後，雖然可
      以認定被告乙○○有在上述起訴事實所示時、地持木棒毆
      打被害人黃金澤之傷害行為，但其與被害人死亡結果之間
      ，卻存有合理懷疑可認為欠缺相當因果關係，同時亦有合
      理懷疑可認為被告乙○○對於被害人死亡結果不能預見。
      以下即就此逐一敘述。
（二）被告已於警詢、檢察官訊問時自白，其兩次所述主要情節
      均相符合，大致上是說：其於案發時、地前往找綽號阿信
      之友人（即洪榮信），巧遇被害人黃金澤而發生口角衝突
      ，之後雙方互毆，其曾自黃金澤手中搶下1 支木棍，由上
      往下敲擊黃金澤頭部、後腦勺約7 、8 下，並曾猛推黃金
      澤上身，只見黃金澤往後倒，頭部不知道撞及什麼東西等
      情（臺灣苗栗地方法院檢察署89年相續第1 號卷【下稱相
      續卷】第31、6-7 頁）。由於被告在本院審理中自承其在
      檢察官訊問時所為之陳述均實在，也沒有受到刑求或脅迫
      等情事（審理卷第108 頁），而上述自白的內容確實也對
      其不利，再加上在被告自白之前，檢警人員並沒有掌握什
      麼對被告不利的證據（警方查獲被告，是因為被告私下自
      行向友人透露此事【見相續卷第98頁，警員張登輝之證詞
      】），因此如非真有此事，被告實在沒有原因也沒有必要
      ，自行虛構上情，導致自己受到刑事訴追的危險，故其上
      述自白應可採信。
（三）依照檢察官率同檢驗員甲○○相驗被害人屍體結果，顯示
      被害人之死因為多重器官衰竭，致死創傷為頭部鈍力挫傷
      併顱內出血，此有臺灣苗栗地方法院檢察署88年9 月29日
      驗斷書（下稱驗斷書）可證（臺灣苗栗地方法院檢察署88
      年相字第527 號卷【下稱相驗卷】第18頁）。後來檢察官
      將本案全部相關資料送請內政部警政署刑事警察局鑑定被
      害人死因結果，其鑑定結論顯示死亡原因為：甲、多重器
      官衰竭；乙、右側硬腦膜下腔血腫；丙、外傷性顱腦鈍力
      損傷，此則有該局91年7 月1 日刑醫字第0910108554號函
      可憑。如果要令被告負起檢察官所指的傷害致死罪責，則
      以上造成被害人致死創傷的頭部鈍力挫傷併顱內出血或者
      是右側硬腦膜下腔血腫、外傷性顱腦鈍力損傷，與前述被
      告持棍毆打被害人的傷害行為之間，就必須要存在有相當
      因果關係。
（四）所謂的相當因果關係，係指依經驗法則，綜合行為當時所
      存在之一切事實，為客觀之事後審查，認為在一般情形下
      ，有此環境、有此行為之同一條件，均可發生同一之結果
      者，則該條件即為發生結果之相當條件，行為與結果即有
      相當之因果關係。反之，若在一般情形下，有此同一條件
      存在，而依客觀之審查，認為不必皆發生此結果者，則該
      條件與結果不相當，不過為偶然之事實而已，其行為與結
      果間即無相當因果關係（最高法院76年臺上字第192 號判
      例參照）。故在本案中所須查證者，即為被告的毆打行為
      在一般情形下，是否有可能造成上述傷害的結果。
（五）在相當因果關係的查證上，本案中特別應予辨明的是：被
      害人案發後送醫急救，其當時處理之醫師即證人李俊達於
      偵查中證稱：被害人當時經頭部檢查並無外傷等語（相續
      卷第52頁背面、53頁）；當時相驗的檢驗員即鑑定證人甲○○於本院也證稱：去觸摸（指被害人屍體）沒有外傷及
      頭皮下血腫等語（審理卷第167 頁），則在此無外傷之情
      形下，何以被害人會有上述的頭部鈍力挫傷併顱內出血、
      右側硬腦膜下腔血腫或者外傷性顱腦鈍力損傷？究竟此等
      傷勢有無可能是被告持木棍毆打所造成？抑或是自發性出
      血？有無可能是其他原因造成？
（六）針對上述問題，本院於徵詢兩造意見後（審理卷第109 頁
      ），檢附上述李俊達醫師之證詞、當時之救護紀錄表、病
      歷資料以及X 光電腦斷層掃描片，函請法務部法醫研究所
      加以鑑定說明，據其以93年9 月22日法醫理字第09300026
      79號函覆結果，認為：「本案死者黃金澤生前似有多樣化
      傷勢，包括似為車禍頭部外傷之開顱手術（左頂顱部位）
      ，安非他命使用者及88年7 月27日騎機車跌倒等綜合各項
      因素加成之結果亦可能造成慢性硬腦膜下出血之結果。」
      由此可見，本件被害人致死的硬腦膜下血腫未必是遭外力
      毆擊所導致，也有可能是被害人自身特殊的情形所造成。
      上述函覆結果又指出：「另詢及有無可能是木棍毆打則應
      就木棍之兇器型態與頭部外傷之吻合度，若為較硬質、條
      狀木棍之鈍器應會在頭皮留下撕裂傷、頭皮下出血之腫塊
      ，甚至於顱骨骨折，則似較不符合死者造成最後硬腦膜下
      出血致神經性休克之因果關係。」雖未排除由木棍毆打而
      造成，但也特別指出如被害人頭部有撕裂傷、頭皮下出血
      腫塊等外傷，始較能連結硬質木棍毆打與最後死亡結果間
      之因果關係。
（七）本案中被告毆打被害人的木棍並未扣案（相續卷第57頁）
      ，僅留其外觀形狀之蒐證照片一張（相續卷第41頁），由
      照片所示，僅能得知為平板狀之長型木條，無從判別其是
      否屬於「硬質」。再者，被害人的硬腦膜下血腫未必是外
      力毆擊所致，但如確有外力毆擊，其與結果之間，可否認
      有相當因果關係？凡此，均有待更進一步的全面性說明。
      為此，本院乃依檢察官聲請，傳喚鑑定人即法醫研究所法
      醫丁○○以及鑑定證人即臺灣苗栗地方法院檢察署檢驗員
      甲○○到庭提供鑑定意見（鑑定人丁○○部分，依刑事訴
      訟法第177 條第2 項以遠距視訊設備直接訊問）。而總結
      鑑定人丁○○於本院之證詞，其重點大致如下：1 、被害
      人的硬腦膜下出血依照其先前多樣化傷勢，有可能是慢性
      硬腦膜下出血，多樣化傷勢不是一般人的傷勢所能比對（
      審理卷第153-154 頁）；2 、此個案（指被害人）安非他
      命濃度很高，頭部有外傷（指案發之前），又常因外傷到
      醫院，可能正常騎機車震動也會造成死亡結果（審理卷第
      156 頁）；3 、就算當時是有外力施打被害人頭部而成為
      死因鍊的一環，只能說有因果關係，如要提昇為相當因果
      關係，則證據較為薄弱（審理卷第157 頁）；4 、並無很
      積極的證據可以證實被害人受有很大的外力造成硬腦膜下
      出血（審理卷第159 頁）；5 、被害人的傷勢也有可能是
      木頭打的，如果棍棒的材質較軟，如同上述蒐證木棍照片
      ，也有可能在被害人頭部不留下撕裂傷，但造成衝擊性鈍
      力挫傷，不過，由於被害人身體較為脆弱，這樣所造成的
      傷害與死因之間欠缺所謂「相當」之因果關係（審理卷第
      164-165）；6、被害人硬腦膜下出血並非自發性的，外力
      與死亡結果之間有因果關係，但無法判斷外力為何（審理
      卷第165 頁）；7 、也可以同意原先驗斷書所載被害人是
      因為騎機車不慎向右滑倒之結論（相驗卷第18頁、審理卷
      第161 頁）。鑑定證人甲○○則大體同意鑑定人丁○○之
      證詞（審理卷第168 頁）。
（八）由上述證詞可知，鑑定人即法醫丁○○所為之鑑定意見，
      係依照現存證據，從多方假設而為立論，因此相當客觀而
      有其科學基礎。但因為其事先並未接觸被告的自白（檢送
      法醫研究所鑑定說明之資料中並無被告的先前自白），故
      所為論點，具有多面性，多種可能性均包含在內。如將其
      鑑定意見與被告的自白相互連結，應可排除被害人僅是因
      為先前多樣化傷勢而導致慢性硬腦膜下出血，而可認定是
      因被告持材質較軟的木棍毆打被害人頭部，其力量就一般
      而言，原不足導致被害人死亡，故並未留下頭皮撕裂外傷
      ，（此客觀推論，不因被告主觀上自白當時很用力毆打而
      有受影響，相續卷第7 頁參照）但因被害人自身脆弱的體
      質，導致被害人硬腦膜下出血致死，故被告對於被害人之
      毆打傷害行為與被害人死亡結果之間，欠缺相當因果關係
      。自難要被告負起傷害致死的罪責。
（九）再就刑法第277 條第2 項的傷害致死罪而言，其屬於加重
      結果犯，必須以行為人能夠預見其結果之發生為必要，故
      刑法第17條規定：因犯罪致發生一定之結果者，而有加重
      其刑之規定者，如行為人不能預見其發生時，不適用之。
      最高法院也著有47年臺上字第920 號、61年臺上字第289
      號判例可供參考。以本案而言，被害人生前有所謂「多樣
      化傷勢」，並非一般人所能知悉，就此鑑定證人甲○○即
      證稱：「因他有開顱部分外表非常平整，用觸摸也觸摸不
      出來」等語（審理卷第168 頁），檢察官亦未舉證被告有
      特別知悉之情事，則被告在從事毆打被害人頭部之傷害行
      為時，究竟是否能預見被害人會因此死亡，應視其所為角
      度及力道而論。然如前所述，被害人頭部經急救處理及相
      驗結果，均顯示無外傷，故在客觀上，被告所施之力道，
      尚不足以留下頭皮撕裂外傷，當不能預見被害人會因此而
      死亡，其既欠缺預見可能性，亦難要被告負起傷害致死的
      罪責。
（十）最後要論究的是，被告曾有自白以手猛推被害人致被害人
      往後倒，頭部不知撞及什麼東西等情（相續卷第31頁），
      此部份可否認為是傷害致死之犯行。惟此部份已經鑑定人
      丁○○證稱：如以一般無意識跌倒的話，會有對撞傷，但
      此案中沒有看到有對撞傷，所以他（指被害人）撞到，有
      可能順勢倒下去，因他的頭部沒有明顯外傷等語（審理卷
      第159 頁）。由此可見，本件也不符合被推跌倒撞擊致死
      的特徵（即對撞傷）。更何況，依被告警詢、偵訊自白，
      其用手推被害人，是因為被害人遭被告以木棍毆打後，朝
      被告這邊過來，想要打被告，被告為拒卻而出手推被害人
      （相續卷第6 頁背面至第7 頁、第31頁）。如此可否認為
      被告是出於故意傷害之意思，出手推被害人，不無疑問。
      假設真的是因為這樣導致被害人頭撞硬物而死亡，也不能
      認為是「傷害」致死。故以此部份自白，也難認被告有傷
      害致死的犯行。
（十一）檢察官聲請再將全卷資料送請法醫研究所鑑定，並聲請
        傳喚李俊達醫師來院作證說明，均因事證已經明確而無
        必要。其中請求以全卷資料送請法醫研究所鑑定，尤其
        有違原先向法醫研究所函詢時，為避免鑑定機關因事先
        研閱被告自白而有先入為主之弊，故僅檢附李俊達醫師
        證詞、被告先前病歷、救護紀錄等資料（此係依檢察官
        聲請為之，審理卷第109 頁）之初衷，故應無調查必要
        。
三、結論：
（一）本件如前所述，可以認定是因被告持材質較軟的木棍毆打
      被害人頭部，其力量就一般而言，原不足導致被害人死亡
      ，故並未留下頭皮撕裂外傷，但因被害人自身脆弱的體質
      ，即導致被害人硬腦膜下出血而致死，故被告對於被害人
      之毆打傷害行為與被害人死亡結果之間，欠缺相當因果關
      係。被告的行為應只是構成刑法第277條第1項的傷害罪。
（二）承上，本院認定被告成立之傷害罪與檢察官所起訴之傷害
      致死罪其基本事實相同，原應變更起訴法條，逕依傷害罪
      而為判決（最高法院87年台上字第989 號判決參照），惟
      按照前述法律規定，刑法第277 條第1 項的傷害罪，必須
      要告訴乃論，然而本案中自始未經有告訴權人提出告訴。
      故依前述法律規定，自應諭知不受理。
參、適用之法律：刑事訴訴法第303條第3款。
本案經檢察官林映姿到庭執行職務。
中　　華　　民　　國　　94　　年　　4 　　月　　14　　日
                  刑事第三庭  審判長法　官　劉 興 浪
                                    法  官  林 卉 聆
                                    法  官  蔡 志 宏
以上正本證明與原本無異。
如不服本判決應於送達後10日內向本院提出上訴狀（應附繕本）
。
                                    書記官  楊 慧 萍
中　　華　　民　　國　　94　　年　　4 　　月　　14　　日
